臺灣高等法院高雄分院刑事判決　　　　96年度上訴字第1424號
上　訴　人　臺灣高雄地方法院檢察署檢察官
被　　　告　癸○○
上列上訴人因被告偽造文書等案件，不服臺灣高雄地方法院96年
度訴字第502 號中華民國96年5 月24日第一審判決（起訴案號：
臺灣高雄地方法院檢察署95年度偵緝字第2108號），提起上訴，
本院判決如下：
    主  文
原判決撤銷。
癸○○連續行使偽造私文書，足以生損害於他人，處有期徒刑拾
月，減為有期徒刑伍月，如易科罰金以新台幣玖佰元即銀元參佰
元折算壹日。
    事  實
一、癸○○於民國91年間起，在高雄市○○區○○街81號住處，
    自任會首，召集成立民間互助會計3 會，其中第1 會會期自
    91年2 月15日起至94年1 月15日止共36會，每會會金新臺幣
    （下同）2 萬元，於每月15日開標。第2 會會期自91年7 月
    25日起至93年9 月25日止共27會，每會會金2 萬元，於每月
    25日開標。第3 會會期自91年12月5 日起至93年10月5 日止
    共23會，每會會金為2 萬元，於每月5 日開標。上述3 會均
    採內標制標會，且均於上開癸○○往處開標。詎癸○○因財
    務因難，竟意圖為自己不法之所有，且基於概括之犯意，利
    用會員與會員間彼此不相識，且投標時有活會會員未實際到
    場機會，於如附表所示之時間，偽填活會會員「華興」、「
    張三龍」、「乙○○」等人名義標單為之冒標行使，並於冒
    標得標後，再向活會會員佯稱「華興」、「張三龍」、「乙○○」等人得標而詐取如附表所示之款項。迨至93年6 月間
    ，癸○○無故停開上開互助會並避不見面。第1 會之活會會
    員發現該互助會僅存7 個會期，然實際上竟尚有辛○○（以
    其夫郭炎增之名義跟會）2 會、丙○○（以華興之名義跟會
    ）2 會、壬○○1 會、庚○○1 會、己○○○1 會、甲○○
    （以其夫魏榮耀之名跟會）1 會等8 個活會。另第2 會僅存
    4 個會期，然實際上竟尚有辛○○（郭炎增）1 會、丙○○
    （華興）1 會、壬○○1 會、庚○○1 會、丁○○○（以其
    夫張三龍之名義跟會）2 會等6 個活會。另第3 會會期僅存
    4 個會期，然實際上尚有丙○○（華興）2 會、乙○○1 會
    、壬○○1 會、戊○○（以其夫黃清河名義跟會）1 會等5
    個活會。始知遭癸○○冒標會款。
二、案經戊○○、辛○○、丁○○○、乙○○、甲○○、丙○○
    、己○○○、壬○○、庚○○訴由臺灣高雄地方法院檢察署
    檢察官偵查起訴。
    理  由
一、上揭事實，業據被告癸○○（下稱被告）於本院及原審審理
    中坦承不諱，核與證人即告訴人戊○○、辛○○、丁○○○
    、乙○○、甲○○、丙○○、己○○○、壬○○、庚○○之
    證述相符，復有會單及合會明細表在卷可稽，足證被告出於
    任意性之自白與事實相符，從而本件事證明確，被告犯行已
    堪認定。
二、按一般民間互助會競標係由參與者以標單簽寫會員姓名、標
    息，而以所寫標息最高者為得標，是標單係屬在紙上書寫之
    文字而依習慣及約定足以為表示一定用意之證明，依刑法第
    220 條第1 項規定以文書論。故核被告所為，係犯刑法第21
    6 條之行使刑法第210 條偽造私文書罪與刑法第339 條第1
    項之詐欺取財罪。被告偽造準私文書之低度行為應行使偽造
    私文書之高度行為吸收，不另論罪。又被告所為如附表編號
    一、二、三、四所示之冒標行為（行使偽造準私文書行為）
    及再向活會會員詐取會款之行為（詐欺取財行為），均時間
    緊接，所犯罪名均相同，顯係出於概括之犯意為之，均為連
    續犯，爰依修正前刑法第56條之規定各以一連續行使偽造準
    私文書及連續詐欺取財罪。又被告為達詐欺取財之目的，先
    以行使偽造之標單得標後，再向活會會員詐取款項，是其所
    犯上開行使偽造私文書罪及連續詐欺取財罪間，有方法、目
    的之牽連關係，為牽連犯，應依修正前刑法第55條從一重之
    連續行使偽造私文書罪處斷，並依連續犯之規定，加重其刑
    （被告行為後，刑法第55條、第56條之牽連犯及連續犯之規
    定，業於94年2 月2 日修正公布刪除，並於95年7 月1 日施
    行，則被告之犯行，因行為後新法業已刪除牽連犯、連續犯
    之規定，此刪除雖非犯罪構成要件之變更，但顯已影響行為
    人刑罰之法律效果，自屬法律有變更，依新法第2 條第1項
    規定，比較新、舊法結果，仍應適用較有利於被告之行為時
    法律即舊法論以牽連犯、連續犯）。
三、原審予被告論罪科刑，固非無見；惟查：(一)被告所犯上開偽
    造私文書罪，其犯罪時間均在96年4 月24日以前，是依中華
    民國九十六年罪犯減刑條例第2 條第1 項第2 款之規定，應
    予減刑，原審未及適用，容有不合。(二)原審就被告所犯上開
    行使偽造準私文書罪及詐欺取財罪間，論以想像競合犯，亦
    有未洽。公訴人提起上訴，指摘原判決量刑過輕，雖無理由
    （按被告詐得之金額僅37萬9,600 元），惟原判決既有上開
    可議之處，自應由本院將原判決撤銷改判。爰審被告冒用他
    人名義標會，對他人信用及財產均造成損害，所得之不法利
    益甚鉅，且未與被害人和解，賠償被害人損失，惟犯後坦承
    犯行，及其犯罪之動機、目的、手段等一切情狀，仍量處有
    期徒刑10月。末查本件偽造之標單雖均未扣案，惟依一般常
    理判斷，該等標單並無保存之價值，即會首無留存之必要，
    是為免將來執行之困難，爰不予宣告沒收。至於告訴人丙○○等人於本院審理中聲稱：被告所詐取之會款應不只如附表
    所示之金額乙事；惟查：依證卷所示，被告僅冒標4 次，是
    其因冒標而詐得之金額，僅能以該4 次之冒標而計算其犯罪
    所得；除此之外，活會會員非因冒標而已繳交之款項，則本
    屬依互助會之法律關係所應繳交之會款，如會首爾後有無故
    止會之情事，則屬一般民事債務不履行所生損害賠償，並非
    因本件犯罪所失之財物，自不能列入被告之犯罪所得，亦即
    告訴人丙○○等人縱有其他債務損害，應循民事途徑救濟解
    決，合此敘明。
四、又被告所犯上開連續行使偽造私文書罪及詐欺取財罪（但因
    牽連犯，僅從一重罪論處），其犯罪時間在96年4 月24日以
    前，是依中華民國九十六年罪犯減刑條例第2 條第1 項第2
    款之規定，應就其中之一重罪即連續行使偽造私文書罪減其
    刑期二分之一即為有期徒刑5 月，並諭知如易科罰金以新台
    幣玖900 即銀元300 元折算1 日之折算標準（按被告行為後
    ，刑法已於94年2 月2 日修正公布，於95年7 月1 日施行，
    新修正刑法第41條易科罰金之折算標準修正為以新台幣1 千
    元、2 千元、3 千元折算1 日，較修正前舊法之銀元300 元
    即新台幣900 元折算1 日為重，修正後之法律易科罰金較重
    ，依刑法第2 條第1 項前段從舊從輕之規定，亦應適用有利
    於被告之修正前之刑法第41條易科罰金之折算標準處罰。）
據上論斷，應依刑事訴訟法第369 條第1 項前段、第364 條、第
299 條第1 項前段、第273 條之1 第1 項，刑法第2 條第1 項前
段、第339 條第1 項、第216 條、第210 條、第220 條第1 項，
修正前刑法第41條第1 項、第55條、第56條，刑法施行法第1 條
之1 ，修正前罰金罰鍰提高標準條例第2 條，中華民國九十六年
罪犯減刑條例第2 條第1 項第3 款、第7 條、第10條，判決如主
文。
本案經檢察官陳國全到庭執行職務。
中    華    民    國    96    年    8      月   16    日
                  刑事第四庭    審判長法  官  蕭權閔
                                      法  官  林水城
                                      法  官  吳進寶
以上正本證明與原本無異。
如不服本判決應於收受本判決後10日內向本院提出上訴書狀，其
未敘述上訴理由者，並得於提起上訴後10日內向本院補提理由書
狀（均須按他造當事人之人數附繕本）「切勿逕送上級法院」。
中    華    民    國    96    年    8     月    16    日
                                      書記官  林佳蓉
附錄本件判決論罪科刑法條：
刑法第216 條
行使第210 條至第215 條之文書者，依偽造、變造文書或登載不
  實事項或使登載不實事項之規定處斷。
刑法第210 條
偽造、變造私文書，足以生損害於公眾或他人者，處5 年以下有
  期徒刑。
刑法第339 條
意圖為自己或第3 人不法之所有，以詐術使人將本人或第3 人之
  物交付者，處5 年以下有期徒刑、拘役或科或併科1 千元以下
  罰金。
以前項方法得財產上不法之利益或使第3 人得之者，亦同。
前二項之未遂犯罰之。
附表:
  ┌─┬────┬─────┬──────┬──────┐
  │編│冒標之互│冒標時間及│遭冒標之會員│遭詐騙之活會│
  │號│助會    │標金      │            │總金額      │
  ├─┼────┼─────┼──────┼──────┤
  │一│第1 會  │93年4月15 │丙○○ (華興│20,000元會金│
  │  │        │日。      │)           │減6,300 元標│
  │  │        │標金:6,300│            │金乘9 個活會│
  │  │        │元        │            │數，計約    │
  │  │        │          │            │123,300 元。│
  ├─┼────┼─────┼──────┼──────┤
  │二│第2 會  │時間不詳，│丁○○○ (張│20,000元會金│
  │  │        │採對被告有│三龍)       │減5,300 元標│
  │  │        │利之第22會│            │金乘實際上6 │
  │  │        │即93年4月 │            │個活會數，計│
  │  │        │25日計算。│            │為88,200元。│
  │  │        │標金：不詳│            │            │
  │  │        │採會單上對│            │            │
  │  │        │被告有利之│            │            │
  │  │        │最高標金: │            │            │
  │  │        │5,300 元計│            │            │
  │  │        │算        │            │            │
  ├─┼────┼─────┼──────┼──────┤
  │三│第2 會  │時間不詳，│ 不詳       │20,000元會金│
  │  │        │採對被告有│            │減4,900 元標│
  │  │        │利之第23會│            │金乘實際上6 │
  │  │        │即93年5月 │            │個活會數，計│
  │  │        │25日計算。│            │為90,600元  │
  │  │        │標金：不詳│            │            │
  │  │        │採會單上對│            │            │
  │  │        │被告有利之│            │            │
  │  │        │次高標金: │            │            │
  │  │        │4,900 元計│            │            │
  │  │        │算        │            │            │
  ├─┼────┼─────┼──────┼──────┤
  │四│第3 會  │時間不詳，│ 乙○○     │20,000元會金│
  │  │        │採對被告有│            │減4,500 元標│
  │  │        │利之第19會│            │金乘實際上有│
  │  │        │即93年6月5│            │5個 活會數，│
  │  │        │日計算。  │            │計為77,500元│
  │  │        │標金：    │            │。          │
  │  │        │4,500 元  │            │            │
  └─┴────┴─────┴──────┴──────┘
